【裁判字號】    98,易,468
【裁判日期】    981215
【裁判案由】    詐欺
【裁判全文】
臺灣雲林地方法院刑事判決               98年度易字第468號
公  訴  人  臺灣雲林地方法院檢察署檢察官
被      告  甲○○
選任辯護人  施登煌律師
上列被告因詐欺案件，經檢察官提起公訴 （98年度偵緝字第116號
），本院判決如下：
    主  文
甲○○無罪。
    理  由
一、公訴意旨略以：被告甲○○與告訴人乙○○於民國96年8 月
    23日，在雲林縣元長鄉○○村○○路18之2 號1 樓合夥成立
    「尚有味冷凍食品有限公司」（下稱尚有味公司），約定由
    告訴人乙○○擔任公司名義負責人及司機，而被告甲○○負
    責籌措資金、收帳與業務招攬工作，為公司實際負責人。為
    調度資金緣故，告訴人乙○○同意以其及尚有味公司名義向
    臺灣中小企業銀行北港分行（下稱臺企北港分行）申辦帳號
    00000000000 號、00000000000 號帳戶，並請領上開2 個帳
    戶之支票，嗣將上開帳戶之存摺、提款卡、印章及支票等，
    均交由被告甲○○保管，視公司營運需求簽發支票使用。詎
    被告甲○○明知己無資力，竟意圖為自己不法之所有，於不
    詳時、地，簽發如附表所示之支票18紙交予他人後，於97年
    6 月4 日逕自離開公司，不知去向。嗣如附表所示之支票18
    紙屆期提示均遭退票，上開2 個帳戶之退票金額總計高達新
    臺幣（下同）1,368,200 元，告訴人乙○○至此始知受騙，
    因認被告涉犯刑法第339 條第1 項之詐欺取財罪嫌。
二、按犯罪事實應依證據認定之，無證據不得認定犯罪事實，不
    能證明被告犯罪者，應諭知無罪之判決，刑事訴訟法第154
    條第2 項、第301 條第1 項分別定有明文。又刑事訴訟法第
    161 條第1 項規定：檢察官就被告犯罪事實，應負舉證責任
    ，並指出證明之方法。因此，檢察官對於起訴之犯罪事實，
    應負提出證據及說服之實質舉證責任。倘其所提出之證據，
    不足為被告有罪之積極證明，或其指出證明之方法，無從說
    服法院以形成被告有罪之心證，基於無罪推定之原則，自應
    為被告無罪判決之諭知，最高法院92年臺上字第128 號判例
    可資參照。
三、公訴意旨認被告涉犯詐欺取財罪嫌，無非係以告訴人乙○○
    之指訴、臺灣中小企業銀行97年12月10日（97）北港字第
    379 號函暨檢附之客戶乙○○帳號00000000000 號、尚有味
    冷凍食品有限公司帳號00000000000 號之開戶資料及交易明
    細、退票紀錄、雲林縣政府營利事業登記證影本、尚有味冷
    凍食品有限公司及乙○○之臺企北港分行支票簿影本等，為
    其主要論據。
四、訊據被告堅詞否認有詐欺取財之犯行，並辯稱：其與告訴人
    乙○○一同到臺企北港分行，以乙○○與尚有味公司名義申
    辦帳號00000000000 號、00000000000 號帳戶，並請領上開
    2 個帳戶之支票，其負責公司業務、財務等事項，開票都是
    為了公司營運，包括向地下錢莊借錢周轉，乙○○都知悉並
    有同意，後來因為尚有味公司營運不善，乙○○與乙○○之
    母親要求其交還公司，所以其於一個星期之時間處理相關事
    務，於97年6 月4 日離開時就把支票及欠款明細表都放在辦
    公桌上，同時也把2 部大貨車及1 部小貨車給乙○○，交接
    後也還繳了2 、3 張票款，但是後來發生何種情形，其真的
    不知道，並沒有詐欺乙○○的行為等語。經查：
  (一)按刑法第339 條第1 項詐欺罪之成立，以意圖為自己或第三
    人不法所有，以詐術使人將本人或第三人之物交付為要件。
    所謂以詐術使人交付，必須被詐欺人因其詐術而陷於錯誤，
    若其所用方法，不能認為詐術，亦不致使人陷於錯誤，即不
    構成該罪，最高法院46年臺上字第260 號判例參照。
  (二)被告甲○○與告訴人乙○○於96年8 月23日，在雲林縣元長
    鄉○○村○○路18之2 號1 樓合夥成立尚有味公司，並約定
    由被告負責籌措資金、收帳與業務招攬工作，擔任公司實際
    負責人；而告訴人則擔任公司名義負責人及司機。為調度資
    金緣故，告訴人與被告2 人一同到臺企北港分行，以乙○○
    與尚有味公司名義申辦帳號00000000000 號、00000000000
    號帳戶，並請領上開2 個帳戶之支票，嗣後並將上開2 帳戶
    之存摺、提款卡、印章及支票均交由被告甲○○保管，視公
    司營運需求簽發支票使用等情，業據告訴人乙○○於97年8
    月11日警詢、98年7 月22日之檢察事務官詢問與97年10月30
    日之檢察官訊問時證述（97年他字第688 號卷第6 頁至第10
    頁、第28頁至第30頁，98年偵緝字第116 號卷第32頁至第34
    頁）甚明，復有雲林縣政府營利事業登記證影本1 紙（97年
    他字第688 號卷第11頁）、尚有味冷凍食品有限公司及乙○
    ○之臺灣中小企業銀行支票簿封面影本（97年他字第688 號
    卷第12頁至第13頁）、臺灣中小企業銀行97年12月10日（97
    ）北港字第379 號函暨檢附之客戶乙○○帳號00000000000
    號、尚有味冷凍食品有限公司帳號00000000000 號之開戶資
    料及交易明細、退票紀錄（97年偵字第5573號卷第9 頁至第
    20頁），可為佐證，並為被告所承認，應可認定。
  (三)既然告訴人乙○○已經於警詢及偵訊時陳稱，以其與公司名
    義申辦帳戶，並請領支票，均有得其同意；又其都是負責跑
    外面，是名義上的負責人，由被告負責公司業務經營，且公
    司內部財務也都是被告在處理，所以上開乙○○及尚有味公
    司帳戶存摺及印章，都由被告保管，而支票放在公司的抽屜
    內，其與被告均有鑰匙，都由被告開立支票等情（98年偵緝
    字第116 號卷第25頁、第27頁，98年偵緝字第116 號卷第33
    頁），顯見告訴人對於與被告合夥經營尚有味公司，及以其
    與公司名義申辦帳戶、領用支票，並有授權被告處理公司財
    務部分，由被告負責開立票據各節，均知之甚詳，如何認為
    被告有施用何種詐術，詐騙告訴人開設帳戶或交付票據等情
    。
  (四)其次，縱然嗣後公司有經濟周轉發生困難之情況，如告訴人
    所言，被告不僅開票借款，且簽發如附表所示之支票18紙交
    予他人後，即離開公司，導致上開支票屆期提示均遭退票等
    情，仍應該是被告向他人借款而開票時，有施用詐術或本即
    心存不欲還款之心而存有詐欺意圖，使得接受票據之對象因
    陷於錯誤，而交付財物，才有論以詐欺取財罪之可能。但是
    ，對於被告開立票據予「他人」，告訴人並非相對人，並無
    因被告上開行為而陷於錯誤之情形存在，亦無因此交付任何
    財物，顯均與上開詐欺罪之要件不合。
  (五)從而，本件就被告是否有詐欺之犯意及犯行，均為有疑，應
    認與詐欺罪之要件尚屬有間。
五、綜上所述，依據告訴人之證述，對照上開公訴意旨所稱被告
    之行為，尚無法認定被告客觀上有施用何詐術，而使得告訴
    人陷於何種錯誤，因而交付何種財物等情形，與詐欺取財罪
    之要件均尚有未合，無法使本院達到被告確實有罪之心證。
    從而，揆諸上開說明，依「罪證有疑，利於被告」之證據法
    則，應諭知被告無罪之判決。
六、據上論斷，應依刑事訴訟法第301 條第1 項，判決如主文。
本案經檢察官陳詠薇到庭執行職務
中    華    民    國    98    年    12    月    15    日
        刑事第三庭        審判長法  官  林輝煌
                                法  官  張文俊
                                法  官  蕭雅毓
以上正本證明與原本無異。
如不服本判決應於收受判決後10日內向本院提出上訴書狀，並應
敘述具體理由；其未敘述上訴理由者，應於上訴期間屆滿後20日
內向本院補提理由書（均須按他造當事人之人數附繕本）。「切
勿逕送上級法院」。
                                書記官  鍾宜津
中    華    民    國    98    年    12    月    15    日
起訴書附表：
 ┌──┬──────┬─────┬────┬──────┬─────┐
 │編號│發票日期    │票面金額  │支票號碼│付款人      │發票人    │
 ├──┼──────┼─────┼────┼──────┼─────┤
 │ 1. │97年6月12日 │ 50,000元 │0000000 │臺灣中小企業│乙○○    │
 │    │            │          │        │銀行北港分行│          │
 ├──┼──────┼─────┼────┼──────┼─────┤
 │ 2. │97年6月15日 │ 39,600元 │0000000 │同上        │同上      │
 ├──┼──────┼─────┼────┼──────┼─────┤
 │ 3. │97年6月15日 │ 69,500元 │0000000 │同上        │同上      │
 ├──┼──────┼─────┼────┼──────┼─────┤
 │ 4. │97年6月28日 │  9,300元 │0000000 │同上        │同上      │
 ├──┼──────┼─────┼────┼──────┼─────┤
 │ 5. │97年6月30日 │ 35,500元 │0000000 │同上        │同上      │
 ├──┼──────┼─────┼────┼──────┼─────┤
 │ 6. │97年7月2日  │ 99,800元 │0000000 │同上        │同上      │
 ├──┼──────┼─────┼────┼──────┼─────┤
 │ 7. │97年7月5日  │ 32,000元 │0000000 │同上        │同上      │
 ├──┼──────┼─────┼────┼──────┼─────┤
 │ 8. │97年7月28日 │  9,300元 │0000000 │同上        │同上      │
 ├──┼──────┼─────┼────┼──────┼─────┤
 │ 9. │98年2月28日 │  9,300元 │0000000 │同上        │同上      │
 ├──┼──────┼─────┼────┼──────┼─────┤
 │10. │97年6月12日 │100,000元 │0000000 │臺灣中小企業│尚有味公司│
 │    │            │          │        │銀行北港分行│乙○○    │
 ├──┼──────┼─────┼────┼──────┼─────┤
 │11. │97年6月12日 │200,000元 │0000000 │同上        │同上      │
 ├──┼──────┼─────┼────┼──────┼─────┤
 │12. │97年6月15日 │125,000元 │0000000 │同上        │同上      │
 ├──┼──────┼─────┼────┼──────┼─────┤
 │13. │97年6月15日 │ 50,000元 │0000000 │同上        │同上      │
 ├──┼──────┼─────┼────┼──────┼─────┤
 │14. │97年6月30日 │102,000元 │0000000 │同上        │同上      │
 ├──┼──────┼─────┼────┼──────┼─────┤
 │15. │97年7月5日  │ 16,900元 │0000000 │同上        │同上      │
 ├──┼──────┼─────┼────┼──────┼─────┤
 │16. │97年7月10日 │ 10,000元 │0000000 │同上        │同上      │
 ├──┼──────┼─────┼────┼──────┼─────┤
 │17. │97年8月10日 │ 10,000元 │0000000 │同上        │同上      │
 ├──┼──────┼─────┼────┼──────┼─────┤
 │18. │97年10月5日 │400,000元 │0000000 │同上        │同上      │
 └──┴──────┴─────┴────┴──────┴─────┘


司法院資訊處製作；財團法人民間司法改革基金會備份。
